臺灣臺北地方法院民事判決　　　　　　　　 96年度建字第9號
原　　　告　勝懋消防工程有限公司
法定代理人　丙○○
訴訟代理人　雷祿慶律師
被　　　告　信義財貿中心園區管理委員會
法定代理人　甲○○
訴訟代理人　沈宏裕律師
複　代理人　余忠益律師
　　　　　　乙○○
　　　　　　　　　　　之2
上列當事人間給付工程款事件，本院於中華民國96年7月18日言
詞辯論終結，判決如下：
    主  文
原告之訴及假執行之聲請均駁回。
訴訟費用由原告負擔。
    事實及理由
甲、程序方面：
    按訴狀送達後，原告不得將原訴變更或追加他訴，但擴張或
    減縮應受判決事項之聲明者，不在此限，民事訴訟法第255
    條第1項第3款定有明文。經查，本件原告於民國95年11月24
    日之起訴狀中，聲明「被告應給付原告新台幣玖拾萬壹千玖
    百伍十元及自訴狀送達翌日至清償之日止按年息百分之五計
    算之利息。」，其事實理由中於當時即提及廣播主機之返還
    及價額，，嗣於96年1月10日之民事補充理由狀中復聲明：
    「被告應給付原告新台幣玖拾萬壹千玖百伍十元及自訴狀送
    達翌日至清償之日止按年息百分之五計算之利息。被告應返
    還原告廣播主機一套（曄安牌，型號：SH-AUTO，規格：
    3000W 10區），如無法返還時應按市價新台幣捌萬元給付原
    告及自訴狀送達翌日至清償之日止按年息百分之五計算之利
    息。」，其後於96年7月16日辯論意旨狀其聲明內容又與95
    年11月24日之起訴狀聲明內容相同，並於理由中說明該廣播
    主機已計入第一項聲明之90萬1950元中，揆諸前開規定，應
    予准許，合先敘明。
乙、實體方面：
一、原告起訴主張：原告於95年2月間受被告信義財貿中心園區
    管理委員會之委託就其社區公共區域消防安全改善工程及頂
    樓消防管修復工程，雙方議定以新台幣（下同）82萬1550
    元成交，原告並於95年4月完工，並經台北縣消防局第四大
    隊深坑分隊進行消防安檢，原告所承攬之部份均合格通過。
    然被告卻假借社區內部分區分所有權人擅自更動消防管線及
    緊急廣播系統幹線，拒不付款。再者，被告社區在95年4月7
    日向原告借用緊急消防綜合廣播主機一套，（曄安牌，型號
    ：SH-AUTO，規格：3000W 10區），價值8萬元，當初言明借
    用至8月31日須無條件歸還原告，否則即須以現金向原告購
    買。然被告既不給付工程款，亦不願歸回借用之廣播主機。
    爰依承攬契約及使用借貸之法律關係請求被告給付之。並聲
    明：（一）被告應給付原告90萬1950元及自訴狀送達翌日至
    清償之日止按年息百分之五計算之利息。（二）原告願供擔
    保，請准宣告得為假執行。
二、被告則以：
    （一）兩造承攬合約第3條之付款時間，經送被告用印時，
          被告不同意該付款時間條件為「消防隊複查通過」，
          故而就付款之時間，兩造仍尚未達成合意，有關付款
          之時間自應回歸民法有關承攬之相關規定，是原告得
          否請求工程款，端視其有無完成一定之工作。事實上
          ，原告迄今未依約完成相關消防工程，計有如下缺失
          ，被告自得抗辯原告尚未完工，及瑕疵擔保以及行使
          同時履行抗辯：
          1.「出口標示燈」依報價共計應更新5台，現場卻只
            更新2台。
          2.廣播設備：依報價單共計應更新揚聲器174台，依
            廠商提供之位置圖卻只有更新87台，其中4台未固
            定，另3台音壓不足、3台無音壓。
          3.排煙設備：增設壁扇依報價應設36組，現場卻只設
            置31組，另被告園區各棟地下層梯廳排煙、送風設
            備風量不足之缺失，經檢測仍然無法達到法令規定
            之風量及增設之壁扇電源配線亦不符法令規定。
          4.泡沫滅火設備：自動警報逆止閥蜂鳴器線路重整，
            測試共計8處，尚有1處迴路故障無法正常。
          5.頂樓消防管破管銹蝕：共計維修9處，但仍有多處有
            銹蝕及破損漏水現象。
    （二）退言之，縱認兩造間就給付之條件係約定消防安檢複
          檢通過時給付，然直至95年11月23日之複查，仍有「
          室內消防栓頂樓管線破裂無法持壓」之缺失未獲消防
          複檢通過，是原告請求給付之條件尚未成就至明。
    （三）系爭工程施作時，原告為達銷售該廣播主機，竟未徵
          得被告同意，即擅自強行更換原有之廣播主機，被告
          認舊有廣播主機仍堪用，毋須更換，一再要求原告換
          回舊有之廣播主機，故被告從未向原告借廣播主機。
          查使用借貸契約，乃特定人間之私法上行為，以雙方
          當事人之意思合致為其成立之要件，依前揭說明，廣
          播主機既係原告片面自行裝置，二造間自無借貸契約
          可言，原告自不得依借貸關係請求被告返還。
      等語置辯。並聲明：原告之訴駁回。
三、按當事人主張有利於己之事實者，就其事實有舉證之責任，
    民事訴訟法第277條前段定有明文。而就舉證責任之分配而
    言，原告起訴所主張之權利發生事實，如經被告否認，則原
    告就起訴主張之事實如係不能舉證，或其所舉證據尚有瑕疵
    ，亦應駁回原告之請求。本件原告主張其已依兩造之約定契
    約內容給付，惟為被告所否認，則就給付內容之約定以及給
    付之條件業已成就即「兩造約定給付時間為消防隊複檢通過
    」、「原告承攬施作之工程業經消防複檢通過」等對原告請
    求權成立之事實，自應由原告負舉證之責任。
四、經查，被告否認兩造間就付款方式之約定，仍應由原告負舉
    證之責，而依原告提出之消防設備改善工程合約書（2月14
    日及2月17日報價之二份合約），其上僅有乙方（即原告）
    之印章，並無被告之印章，堪信被告所稱其並不同意付款條
    件而未於其上核章之情屬實。是本件當事人雖成立承攬契約
    ，然而就付款方式尚難認為有所約定，而應依民法第505條
    之規定，於工作完成給付報酬。故而原告必須先行證明其已
    完成承攬合約工程，符合請求承攬報酬之要件。惟查，原告
    所提出之施工照片及發票尚無法證明其業已全部完成承攬工
    作。且就被告指陳原告未完工缺失部分，依被告所提反證，
    即被告委由第三人曜宇消防安全工程有限公司測試結果報告
    ，亦有多處未完工之處，該等缺失之檢討，並經被告於95年
    8月4日開會討論經驗收無誤後方得付款等情，亦有原告不爭
    執真正之被告第六屆管委會專案會議記錄在卷可查，是堪信
    原告尚有部分工程未完工之事實應屬明確。又原告施工之範
    圍，有關頂樓消防管修復工程，尚未經消防複檢通過之情，
    業據被告提出原告不爭執真正之台北縣政府95年12月7日北
    府消預字第0950033149號台北縣政府消防法案件處分書為證
    。依該處分書裁罰之理由，係因被告之「室內消防栓頂樓管
    線破裂無法持壓」，經消防局於95年5月19日檢查，並於95
    年11月23日複查尚未改善。核與原告起訴所提之台北縣政府
    消防局第四大隊深坑分隊消防安全檢（複）查不合規定限期
    改善通知單上亦有記載「室內消防栓頂樓管線破裂無法持壓
    」之字句相符。雖原告稱其頂樓部分之合約內容有關修補頂
    樓消防管破管銹蝕，係指「泡沫滅火設備」而言，而該部分
    複查未過之改善通知係指「室內消防安全設備」；復另稱頂
    樓消防幹管嗣後係經管委會請胡振華總幹事告知停止補漏處
    理工程，導致頂樓消防幹管無法持壓云云，然揆諸兩造之合
    約上就「泡沫設備嚴重銹蝕」處理，係約定在2月14日之報
    價單上而非2月17日之報價單中，可知該等「破管銹蝕」之
    修補工程兩者並不相同，且被告亦否認有告知停止補漏工程
    之事實，此部分自難認原告主張其已完工為真實。此外原告
    既無法證明其就本件工程業已完工，而得以向被告請求承攬
    款項，其起訴請求被告給付工程款82萬1550元，即無理由。
五、原告另主張被告社區在95年4月7日向原告借用緊急消防綜合
    廣播主機一套，價值8萬元，當初言明借用至8月31日須無條
    件歸還原告，然被告亦不願歸回借用之廣播主機。被告則以
    系爭工程於施作時，原告為達銷售該廣播主機，竟未徵得被
    告同意，即擅自強行更換原有之廣播主機，被告認舊有廣播
    主機仍堪用，毋須更換，一再要求原告換回舊有之廣播主機
    ，故被告從未向原告借該廣播主機等語。經查，原告主張其
    交付被告，現為被告占有之廣播主機，現仍在被告處，並未
    滅失之情或無法拆除交還之情，為兩造所不爭執，是兩造間
    就該廣播主機之交付原因，無論係原告所稱之「使用借貸」
    或是被告所稱之「原告強行更換」之強迫得利之法律關係，
    原告依法所得請求者，均係該主機，而非金錢，此外原告復
    無法舉證證明被告同意於「使用屆期未歸還即須以現金向原
    告購買」之事實，是原告逕將該主機換算為金錢8萬元向被
    告請求即無理由，亦應予以駁回。
六、從而，本件原告主張依承攬契約及消費借貸之法律關係，請
    求被告給付原告90萬1950元及法定遲延利息，為無理由，應
    予駁回，原告之訴既經駁回，其假執行之聲請即失依據，亦
    應一併予以駁回之。
七、本件之事實及法律關係已臻明確，兩造之其餘主張陳述及攻
    擊防禦方法，對判決之結果無影響，爰不一一加以論述，附
    此敘明。
八、訴訟費用之負擔：民事訴訟法第78條。
中　　華　　民　　國　　96　　年　　7 　　月　　31　　日
                  民事第一庭      法　官　朱漢寶
以上正本係照原本作成
如對本判決上訴，須於判決送達後20日內向本院提出上訴狀
中　　華　　民　　國　　96　　年　　7 　　月　　31　　日
                    　　　　　　  書記官　陳彥樺
